【裁判字號】    98,重上,68
【裁判日期】    980512
【裁判案由】    損害賠償
【裁判全文】
臺灣高等法院民事判決                  98年度重上字第68號
上  訴  人  己○○○
訴訟代理人  陳長甫律師
被  上訴人  丙○○
訴訟代理人  乙○○
被  上訴人  戊○○
            丁○○
前二人共同
訴訟代理人  吳展旭律師
複  代理人  陳逸如律師
            甲○○
上列當事人間請求損害賠償事件，上訴人對於中華民國97年12月
5日臺灣臺北地方法院96年度重訴字第1273號第一審判決， 提起
上訴，本院於中華民國98年4月28日言詞辯論終結，判決如下：
    主  文
上訴駁回。
第二審訴訟費用由上訴人負擔。
    事實及理由
一、被上訴人丙○○經合法通知，無正當理由未於最後言詞辯論
    期日到場， 核無民事訴訟法第386條所列各款情形，爰依上
    訴人聲請，准由其一造辯論而為判決。
二、上訴人主張：坐落臺北市○○區○○段1小段218地號土地上
    （下稱系爭土地），建物門牌號碼為臺北市○○○路○段156
    號房屋（建號為臺北市○○區○○段1小段1902建號， 下稱
    系爭建物），係伊於民國（下同）55年11月14日向地政機關
    登記合法建物，而系爭土地原屬臺灣土地銀行股份有限公司
    （下稱土地銀行）所有，伊曾將系爭建物出賣與訴外人劉真
    銅，因劉真銅未付清價金，故未辦理所有權移轉登記，伊仍
    保有系爭建物所有權。惟系爭建物遭劉真銅之繼承人劉敦榮
    、劉敦雄占用，並於71年間讓與訴外人王創鋒（原名王輝煌
    ）；王創鋒再於83年間，將系爭建物交付與其父即被上訴人
    丙○○繼續占用。系爭土地與鄰近共計44筆土地，經臺北市
    政府於94年間，規劃為捷運系統松山線南京東路站聯合開發
    區工程用地。因大部分土地均有他人建物占用，土地銀行於
    94年 8月間，將該44筆土地辦理公開標售。被上訴人戊○○
    與丁○○合作開發上開土地，明知系爭建物所有權仍屬伊，
    被上訴人丙○○、戊○○、丁○○於94年 7月間，竟共同基
    於毀損系爭建物之意，由被上訴人丁○○與丙○○簽訂系爭
    建物之不動產轉讓契約，並約定得標後由被上訴人丙○○自
    行拆除系爭建物。嗣被上訴人戊○○出名投標並標得該土地
    後，被上訴人丙○○即於94年12月中旬，僱工將伊所有系爭
    建物拆除毀壞，再由被上訴人戊○○於94年12月22日以系爭
    建物滅失為由，代位向中山地政事務所申請建物滅失登記，
    致伊所有權發生損害。被上訴人戊○○、丁○○投標購買前
    開土地前，已先收購土地上建物，被上訴人戊○○、丁○○
    指派土地開發人員庚○○，在投標前有向伊配偶辛○○提出
    面向南京東路建物，一律以坐落基地面積每坪新臺幣（下同
    ）40萬元計價，系爭建物坐落土地面向南京東路，是系爭建
    物未遭毀損前，自有以系爭土地面積每坪40萬元計算價值，
    竟遭被上訴人謀議拆毀， 使伊受有1,125萬元損害（40萬元
    ×系爭土地所占用土地面積93平方公尺即28.13坪＝1,125萬
    元）。為此，依民法第184條及第185條之規定，請求被上訴
    人連帶賠償前開金額等語。爰聲明：(一)被上訴人應連帶賠償
    上訴人1, 125萬元及自起訴狀繕本送達翌日起至清償日止，
    按年息5%計算之利息；(二)願供擔保請准宣告假執行（上訴人
    於本院減縮訴之聲明為1,020萬元，超過1,020萬元部分，因
    上訴人減縮聲明已確定）。
三、被上訴人戊○○、丁○○則以：被上訴人戊○○、丁○○自
    土地銀行公開標售中標得系爭土地，系爭建物佔用被上訴人
    標得之系爭土地，乃被上訴人丙○○遂自行拆除系爭建物，
    將原系爭建物所坐落系爭土地，返還予系爭土地之所有權人
    即被上訴人丁○○，戊○○。伊依土地登記規則第31條規定
    ，向地政機關申報地上物滅失屬陳報事實，代位登記乃土地
    所有權人依法得行使權利，並無毀損他人所有物之行為。由
    土地銀行公開標售公告 、原審90年度重訴字第606號判決及
    被上訴人丙○○出示系爭建物契約買賣契約，皆顯示被上訴
    人丙○○為系爭建物之管理處分權人，王創峰自稱為系爭建
    物所有權人，向臺北地方法院檢察署（下稱臺北地檢署）檢
    察官提出毀損告訴，經調查後認定系爭建物所有權人為被上
    訴人丙○○，被上訴人丙○○拆除系爭建物屬處分自己所有
    物，無毀損可言，有該署95年度偵字第2413號不起訴處分內
    容可按。其等在買受系爭建物過程中，已檢查杜賣契約、火
    災證明書及簽定搬拆遷切結書，並探訪該建物周圍之鄰居，
    至少確認被上訴人丙○○為該建物事實上合法占有權人即處
    分權人，已盡買受人之注意義務，因此其等就主觀上無故意
    或過失，客觀上亦無不法行為，上訴人認其等對於系爭建物
    之毀損，主觀上有故意或過失，客觀上有不法行為，顯然有
    誤。上訴人自55年8月2日起，杜賣系爭建物長達40多年之久
    ，在此期間系爭建物皆為他人（包含被上訴人丙○○使用10
    多年）使用，為何上訴人未主張權利，亦未收受租金，直到
    系爭建物涉及臺北市捷運局聯合開發案，於發放拆遷補償金
    時，才突然主張權利並覬覦系爭建物價值，實違反誠實信用
    原則。況依「臺北市舉辦公共工程對合法建築及農作改良物
    拆遷補償暨違章建築處理辦法」第13條及其相關規定，當上
    訴人領取拆遷補償費時等同喪失建物所有權和事實上處分權
    （此具有公法上類似徵收性質），系爭建物最終將被上訴人
    或臺北市捷運局於95年2月28日拆遷完畢，進而滅失。 依照
    前揭處理辦法第10條之規定， 上訴人領取拆遷補償費155萬
    9608元，即等同臺北市捷運局所估算建物價值，亦為該建物
    之實際價值，其等和其他建物所有人依照不同建物之事實狀
    況，如建物的新舊及所在地等因素，所達成交易金額，並無
    法正當化上訴人所主張1125萬元賠償金額。上訴人於95年間
    已領取拆遷補償費時即喪失系爭建物所有權，系爭建物被拆
    除僅上訴人提前無法使用，且系爭房屋縱該期間未拆除，被
    上訴人丙○○仍為有權占有使用，上訴人不能主張此期間無
    法使用該屋之損失等語，資為抗辯。並聲明：(一)上訴人之訴
    及假執行聲請均駁回；(二)如受不利判決，願供擔保免為假執
    行。
四、被上訴人丙○○則以：伊向王創鋒買受系爭建物，不知系爭
    建物登記名義人為何仍為上訴人，但系爭建物改建的事都是
    找伊，與上訴人無關等語，資為抗辯。並聲明：上訴人之訴
    駁回。
五、原審為上訴人敗訴判決，上訴人提起上訴，聲明：(一)原判決
    廢棄。(二)前項廢棄部分，被上訴人等三人應連帶給付上訴人
    1020萬元，及自被上訴人中最後收受起訴狀繕本翌日起至清
    償日止，按年息5%計算之利息。(三)請准供擔保宣告假執行。
    其除引用原審之陳述外，補陳略以：
  (一)被上訴人應負連帶侵權行為損害賠償責任：1.伊否認杜賣證
    書真正；伊40年來任由他人無權占用系爭建物，僅屬權利怠
    於行使，且被上訴人多年來負擔房屋稅、水電費，亦不因此
    而使取得所有權，甚或誤信而取得所有權，且劉敦雄、王創
    鋒、被上訴人丙○○間相關契約，均與伊無涉，原審遽以此
    認定被上訴人係誤信丙○○為所有權人，其拆除房屋，未故
    意或過失，實有違誤。2.被上訴人戊○○、丁○○合夥開發
    土地，明知系爭建物為經同意建築之合法建物，伊為系爭建
    物所有權人，且台北市政府之拆遷補償亦以伊為開會及發函
    通知之對象，不可能誤會伊非系爭房屋所有權人，顯見被上
    訴人係「謀議」拆毀系爭建物，依民法第184條、185條規定
    應負連帶損害賠償責任。3.被上訴人丁○○、戊○○雖非實
    際拆毀系爭建物之行為人，惟其與被上訴人王富全簽訂「搬
    拆遷切結書」而非「搬遷切結書」，相當於命被上訴人丙○
    ○拆除系爭建物，並給付買賣價金，自有故意、過失侵害系
    爭建物所有權。
  (二)系爭建物遭被上訴人拆除，伊受有無法參與捷運局聯合開發
    之消極損害1020萬元，若系爭建物參與聯合開發之利益，非
    屬所有權之權利損害，則被上訴人等三人以訂立不動產讓售
    契約，買賣他人建物，並以拆除他人建物為給付買賣價金之
    條件，亦屬故意以背於善良風俗之方法，加損害於他人，亦
    應依民法第184條第1項後段、第185條連帶損害賠償責任。
六、被上訴人丙○○未於言詞辯論期日到場，據其於本院準備程
    序陳述略以：其子王創峰向前手購買系爭建物，因未繳納系
    爭土地之租金，為土地銀行訴請拍賣，故由伊買下系爭建物
    ，系爭建物已非上訴人所有等語。被上訴人戊○○、丁○○
    則求為駁回上訴。其除引用原審之陳述外，補陳略以：
  (一)上訴人所有建物於90年 6月12日發生火災而被燒毀，系爭建
    物為丙○○嗣後自行重新建造，此由登記時建物為「磚造」
    ，現為「木造」，可見系爭建物為重建，與上訴人所指稱之
    建物及所有權無涉。
  (二)上訴人並無受有消極損害1020萬元，縱上訴人為系爭建物所
    有權人，但非占有人、現住戶，即與伊核發之補償無涉，又
    「不動產轉讓契約書」之內容與「搬拆遷切結書」之名稱僅
    係為處理有關地上物占有之排除、現住戶之搬遷等事宜，係
    對於相關占有人、現住戶之統一制式處理，並非針對現住戶
    為被上訴人丙○○之系爭建物所特別另訂契約，上訴人竟謂
    係伊命被上訴人丙○○拆除等情，乃屬臆測之詞。
七、上訴人主張系爭建物係伊於55年11月14日，向地政機關登記
    之合法建物，而系爭土地原屬土地銀行所有。嗣系爭建物於
    94年12月21日由丙○○所拆除，拆除前係由被上訴人丙○○
    所占有使用 。土地銀行於94年8月22日公開標售包括臺北市
    中山區○○段○○段210地號等44筆土地。嗣由被上訴人戊○
    ○與訴外人呂學忠共同標得土地，有建物及土地登記謄本（
    見原審卷第9-10頁） 及土地銀行94年 8月4日總產發三字第
    0940025324號公告、土地登記謄本，在卷可參（見原審卷第
    11-17、200頁）。被上訴人戊○○於94年12月22日以代位申
    請人名義，向臺北市中山地政事務所申請辦理系爭建物滅失
    登記，有土地登記申請書，在卷可稽（ 見原審卷第19-21頁
    ）。另因被上訴人丁○○與丙○○曾於94年 7月間，就系爭
    建物簽立不動產轉讓契約書，約定被上訴人丙○○將系爭建
    物讓售予被上訴人丁○○， 價金為1,020萬元，並約定被上
    訴人丙○○領得總價款40%後，2個月內應將系爭建物騰空移
    交被上訴人丁○○，而被上訴人丙○○於94年11月17日出具
    搬拆遷切結書予丁○○等情，有不動產轉讓契約書、搬拆遷
    切結書內容均在卷可稽（見原審卷第215-216頁）， 固堪信
    上訴人此部分主張為真實。惟上訴人主張被上訴人戊○○、
    丁○○、丙○○為共同侵權行為人，請求連帶賠償伊因系爭
    建物被拆除，因此受有無法參與捷運局聯合開發之1020萬元
    消極損害部分，則為被上訴人所否認，並以前揭情詞置辯。
    茲就上訴人請求被上訴人損害賠償部分，是否有據？分述如
    下：
  (一)按不動產買賣契約成立後，其收益權屬於何方，依民法第三
    百七十三條之規定，應以標的物已否交付為斷，與移轉登記
    已未成無關。而民法第三百四十八條所謂交付，即移轉其物
    之占有之謂，故所有權雖已移轉，而標的物未交付者，買受
    人仍無收益權。所有權雖未移轉，而標的物已交付者，買受
    人亦有收益權（最高法院33年上字第604號判例參照）。 且
    不動產買賣契約成立後，不動產之買受人雖未支付全部價金
    ，而出賣人已交付標的物於買受人者，自不能因買受人尚未
    交付全部價金，即謂其所有權尚未移轉，否定買受人之收益
    權。
  (二)查系爭建物雖登記為上訴人所有，但上訴人於55年8月2日與
    訴外人劉敦榮簽訂杜賣證書，將系爭建物以三萬元，並載明
    ：「將該不動產於現場指明界址移交台端永為所有．．．嗣
    後使用收益乃屬台端之自由」有該杜賣證書可稽（見台灣台
    北地方法院85年度訴字第1748號民事卷第6-7頁）， 上訴人
    於訴外人吳東霖請求房屋所有權移轉登記件（台灣台北地方
    法院81年度訴字第2022號），上訴人自認「王輝煌應負責向
    其前手劉敦榮索取其對系爭房屋權利之拋棄證明書，」又「
    系爭房屋前經訴外人台灣土地銀行提出拆屋還地之訴訟，業
    經鈞院以78年度重訴字第355號， 台灣高等法院79年度上字
    第1420號判決確定，應予拆除，本件被告（指上訴人）與原
    告（指吳東霖）及其前手劉敦榮均被判決應將土地返還台灣
    土地銀行在案，」有82年12月21日台灣台北地方法院81年度
    訴字第2022號民事判決可稽（見前揭卷第55-58頁）， 且經
    本院調取台灣台北地方法院81年度訴字第2022號民事卷，因
    業經逾時銷燬，而檢送上訴人民事判決影本，有台灣台北地
    方法院98年2月23日北院隆料字第0980001831號函可稽 ；上
    訴人於台灣台北地方法院85年度訴字第1748號丙○○請求讓
    與徵收補償費事件，上訴人亦自認「 杜賣證明書係在55年8
    月2日訂立， 買受人被告劉敦榮依該買賣得請求被告己○○
    ○移轉系爭房屋所有權，．．．因時效消滅．．．已確定並
    無對被告劉敦榮給付（移轉）義務．．．」，業經本院調取
    台灣台北地方法院85年度訴字第1748號民事卷，查證明確，
    並有95年 7月13日台灣台北地方法院85年度訴字第1748號民
    事判決可稽（見前揭卷第179-184頁）。 是上訴人否認其與
    劉敦榮杜賣證書之真正，並主張其與劉敦榮之買賣契約業已
    解除云云，自非可取。
  (三)次查系爭建物業經上訴人賣予訴外人劉敦榮，其杜賣證書並
    載明：「將該不動產於現場指明界址移交台端永為所有．．
    ．嗣後使用收益乃屬台端之自由」有如前述，揆諸前揭說明
    ，系爭建物所有權雖未移轉，而標的物已交付訴外人劉敦榮
    ，訴外人劉敦榮自有收益權，反之，上訴人業經喪失系爭建
    物之使用收益權，已難謂其權利受有損害。
  (四)復按行使權利，履行義務，應依誠實及信用方法，民法第一
    百四十八條第二項定有明文。本件上訴人於出賣系爭建物後
    ，明知其系爭建物雖仍登記為其所有，但自55年交付劉敦榮
    後，即未占有使用系爭建物，卻不辦理系爭建物所有權移轉
    登記，或訴請返還系爭建物。嗣因系爭土地及其週邊土地，
    為台北市捷運系統松山線南京東路站工程用地，經台北市政
    府捷運工程局徵收系爭土地，就並地上合法建物發給建物補
    償費及拆遷獎勵金，被上訴人丙○○以其為系爭建物之現占
    有人，訴請上訴人讓與該建物發給建物補償費及拆遷獎勵金
    未果， 上訴人並已領取建物補償費及配合拆遷獎勵金計155
    萬9608元，有該局98年3月11日北市捷權字第09830751000號
    函，在卷可稽（見本院卷第89頁），是系爭建物雖尚登記為
    上訴人之名義，但上訴人既已就台北市政府捷運工程局發給
    之建物補償費及配合拆遷獎勵金取償，其行為顯已表示放棄
    就系爭建物之權利，並同意於配合拆遷獎勵金之期限內拆除
    系爭建物，是被上訴人丙○○以其為系爭建物之實際占有人
    ，將系爭建物拆除，難謂有侵害上訴人權利之故意過失，上
    訴人再本於民法第一百八十四條侵權行為損害賠償請求權，
    提起本件訴訟，請求被上訴人就拆除系爭建物為損害賠償，
    實屬權利之濫用，亦有違誠信原則。
  (五)建物滅失時，該建物所有權人未於規定期限內申請消滅登記
    者，得由土地所有權人或其他權利人代位申請；亦得由登記
    機關查明後逕為辦理消滅登記。登記機關於登記完畢後，應
    將登記結果通知該建物所有權人及他項權利人。建物已辦理
    限制登記者，並應通知囑託機關或預告登記請求權人。土地
    登記規則第31條，定有明文。又，土地登記規則第31條規定
    「建物滅失時，該建物所有權人未於規定期限內申請消滅登
    記者，土地所有權人或其他權利人得代位申請之。…」，該
    條所稱「規定期限」，依本部七十年二月十日台內地字第二
    ○四二號函釋為「應於權利變更之日起一個月內為之」。按
    建物標的滅失為一事實，而非法律行為，故該權利變更之日
    自應指建物滅失事實發生之日（內政部79年7月5日（79）台
    內地字第811183號─見地政法令彙編八十六年三月版第1249
    頁），是被上訴人丁○○，戊○○抗辯伊依土地登記規則第
    31條規定，本於土地所有人之關係，申請登記機關查明後逕
    為辦理消滅登記，台北市政府捷運工程局並於95年3月7日以
    北市捷權字第 09530601600號函請戶政及稅捐機關註銷該建
    物之門牌及稅籍資料等情，亦有台北市政府捷運工程局上揭
    函可稽，揆諸上開說明，難謂有侵權行為可言，被上訴人之
    抗辯，非無可取。
  (六)末按基於侵權行為請求賠償損害，係以填補被害人所受實際
    損害為目的，若無實際損害，即無賠償可言。本件系爭建物
    所有權縱使仍登記上訴人名義，但上訴人業經領取建物補償
    費及配合拆遷獎勵金計155萬9608元， 有如前述，則上訴人
    所受損害，業已填補，即無損害可言，上訴人執此請求損害
    賠償，亦屬無據。
八、綜上所述，上訴人主張，為不足採，被上訴人抗辯，尚屬可
    信。從而，上訴人主張本於侵權行為之法律關係，請求被上
    訴人連帶給付上訴人1020萬元，及自被上訴人中最後收受起
    訴狀繕本翌日起至清償日止，按年息5%計算之利息，為無理
    由，不應准許。其假執行之聲請亦失所附麗，應併予駁回。
    原審就此部分為上訴人敗訴之判決，及駁回其假執行之聲請
    ，並無不合。上訴意旨仍執陳詞指摘原判決此部分不當，求
    予廢棄改判，為無理由，應予駁回。
九、本件事證已臻明確，兩造其餘陳述及其攻擊防禦方法，經審
    酌核與判決結果不生影響，不再一一論述，併此敘明。
據上論結，本件上訴為無理由，依民事訴訟法第463條、第385條
第1項、第449條第1項、第78條，判決如主文。
中    華    民    國    98    年    5    月     12    日
                    民事第八庭
                        審判長法  官  劉勝吉
                              法  官  滕允潔
                              法  官  連正義
正本係照原本作成。
如不服本判決，應於收受送達後20日內向本院提出上訴書狀，其
未表明上訴理由者，應於提出上訴後20日內向本院補提理由書狀
（均須按他造當事人之人數附繕本）上訴時應提出委任律師或具
有律師資格之人之委任狀；委任有律師資格者，另應附具律師資
格證書及釋明委任人與受任人有民事訴訟法第466條之1第1項但
書或第2項（詳附註）所定關係之釋明文書影本。
中    華    民    國    98    年    5     月    12    日
                              書記官  周淑靜
附註：
民事訴訟法第466條之1（第1項、第2項）：
對於第二審判決上訴，上訴人應委任律師為訴訟代理人。但上訴
人或其他法定代理人具有律師資格者，不在此限。
上訴人之配偶、三親等內之血親、二親等內之姻親，或上訴人為
法人、中央或地方機關時，其所屬專任人員具有律師資格並經法
院認為適當者，亦得為第三審訴訟代理人。


司法院資訊處製作；財團法人民間司法改革基金會備份。
